【裁判字號】    98,勞簡上,3
【裁判日期】    980525
【裁判案由】    履行契約 等
【裁判全文】
臺灣高雄地方法院民事判決             98年度勞簡上字第3號
上  訴  人  漢勝企業股份有限公司
法定代理人  甲○○
訴訟代理人  丁○○
被  上訴人  丙○○
訴訟代理人  戊○○
上列當事人間請求履行契約等事件，上訴人對於民國97年11月5
日本院岡山簡易庭97年度岡勞簡字第6 號第一審判決提起上訴，
經本院於98年5月11日言詞辯論終結，判決如下：
    主      文
上訴駁回。
第二審訴訟費用由上訴人負擔。
    事實及理由
一、按訴之變更或追加，非經他造同意，不得為之。但第255 條
    第1 項第2 款至第6 款情形，不在此限。民事訴訟法第446
    條第1 項定有明文。次按訴狀送達後，原告不得將原訴變更
    或追加他訴。但擴張或減縮應受判決事項之聲明者，不在此
    限，民事訴訟法第255 條第1 項第3 款亦有明文定。上訴人
    於原審起訴請求被上訴人應給付新台幣（下同）359,220 元
    及法定遲延利息（見原審卷第3 頁），嗣於本院審理中，就
    其中80,000元部分撤回起訴，並減縮上訴聲明為：被告應給
    付原告279,220 元及法定遲延利息（見本院卷第84頁），核
    其所為，係屬減縮應受判決事項之聲明，揆諸前引規定，係
    屬有據。
二、上訴人主張：被上訴人自民國84年4 月起受僱於上訴人，負
    責客戶開發、徵信及收款業務，並於84年6 月24日簽立同意
    書，約明「客戶無不動產者須據實呈報後，應以現金價格銷
    售與付款，否則自行負賠償責任」（下稱系爭同意書）。嗣
    訴外人己○○積欠上訴人自86年6 月起迄同年10月止之貨款
    未付，經上訴人於87年間聲請對己○○強制執行後，仍有35
    9, 220元貨款未獲清償，己○○之連帶保證人乙○○固於96
    年4 月間曾清償80,000元，惟己○○仍積欠上訴人貨款279,
    220 元未還（下稱系爭貨款）。經上訴人遍查己○○之財產
    資料，始發現己○○名下並無不動產可供清償，詎被上訴人
    竟在己○○之客戶資料調查表（下稱系爭調查表）中填載己
    ○○擁有市價100 萬元固定資產之不實事項，而未履行如實
    徵信之義務，致上訴人無從就己○○之不動產強制執行取償
    ，而受有損害，為此爰依系爭同意書第1 條第1 項之約定，
    提起本件訴訟。並聲明：被上訴人應給付上訴人279,220 元
    ，及自起訴狀繕本送達翌日起至清償日止，按年息5%計算之
    利息（贅列願供擔保請准宣告假執行）。經原審判決上訴人
    敗訴，上訴人就敗訴部分提起上訴，除援用原審主張與陳述
    外，於本院補稱：被上訴人已自承系爭調查表上之簽名為真
    ，已足推認系爭調查表之內容係被上訴人所填載，原審判決
    以證人即上訴人之前任業務經理許居財之證詞，及系爭調查
    表上之字跡、墨水與被上訴人簽名之墨水不符等節，遽認對
    己○○之徵信非被上訴人所為，係有不當。且於本院聲明：
    (一)原判決不利於上訴人部分廢棄；(二)被上訴人應給付上訴人
    279,220 元及自起訴狀繕本送達翌日起至清償日止，按年息
    5%計算之利息。
三、被上訴人則以：被上訴人受僱於上訴人時，雖依上訴人之要
    求在系爭同意書及系爭調查表上簽名，然而本件係由訴外人
    即上訴人之前任業務經理郭新鐘對己○○進行徵信，非由被
    上訴人為之，被上訴人並無徵信不實等語置辯。並聲明：上
    訴人之訴駁回。經原審判決上訴人敗訴，被上訴人於本院審
    理中，除引用原審陳述外，補稱：系爭同意書乃上訴人片面
    制定，倘欲受僱於上訴人擔任業務員職務，即須簽立系爭同
    意書，並無磋商餘地，且該同意書乃上訴人預定用於同類型
    契約條款所事先制定，係屬定型化契約，系爭同意書第1 條
    第1 項約定，不論有無可歸責事由存在，被上訴人均應就查
    報客戶有無不動產乙事負無過失責任，係將上訴人經營上可
    能衍生之交易風險，全部轉嫁由被上訴人承擔，不當加重被
    上訴人責任，致被上訴人受有重大不利益，而有顯失公平情
    事存在，依民法第247 條之1 規定，上開約定應屬無效等語
    。並於本院聲明：上訴駁回。
四、本件不爭執事項如下：
  (一)上訴人自84年4 月起至86年10月31日止，僱用被上訴人擔任
    業務員，負責開發客戶及收款業務。
  (二)被上訴人於84年6 月24日簽立系爭同意書，並於該同意書第
    1 條第1 項約定：「客戶無不動產者須據實呈報後，應以現
    金價格銷售與付款，否則自行負賠償責任（若在客戶資料調
    查表固定資產欄內偽填數字者，則構成違背公司規章及侵害
    公司行為）」。
  (三)系爭調查表上業務代表欄內「丙○○」之簽名係被上訴人親
    簽。
  (四)上訴人對己○○之飼料貨款尚有359,220 元未獲清償，有台
    灣屏東地方法院93年度執字第1188號債權憑證為憑。惟乙○
    ○已於96年4 月11日清償貨款80,000元，己○○尚積欠貨款
    279,220 元迄未清償。
五、本件爭點為：(一)被上訴人有無徵信不實情事？(二)上訴人依系
    爭同意書第1 條第1 項，請求被上訴人對系爭貨款負清償責
    任，有無理由？茲分述如下：
  (一)被上訴人有無徵信不實情事？
  1.按當事人主張有利於己之事實，就其事實有舉證之責任，民
    事訴訟法第277 條定有明文。上訴人主張系爭客戶資料調查
    表所載徵信內容不實，自應由上訴人先就上開有利於己之事
    實，舉證以實其說。次按私文書經本人簽名、蓋章或按指印
    者，推定為真正，民事訴訟法第358 條亦有明定。被上訴人
    自承確於系爭調查表「業務代表」簽章欄上親自簽名，惟辯
    稱系爭調查表之內容非其所填載，非其對己○○進行徵信等
    語，揆諸前開說明，被上訴人即應就上開有利於己之事實負
    舉證之責，始能推翻文書推定真正之效力，合先敘明。
  2.經查：
  (1)上訴人固主張系爭調查表所填載，關於己○○名下擁有市價
    100 萬元之不動產，係屬不實（見本院卷第38頁、第47頁）
    等語。惟據上訴人陳稱，上訴人並未要求業務員須向客戶取
    得不動產登記謄本為憑據，但系爭調查表中「信用額度」欄
    所載數額，均經上訴人認可（見本院卷第85頁、第39頁）等
    情，足見上訴人於業務員作成客戶資料調查表後，並非片面
    依資料表所載內容逕予核定客戶訂貨限額，而係經其評估查
    核後，始認可各該客戶之訂貨限額。參以上訴人自承自84年
    4 月間開始與己○○進行交易，並允己○○於雞隻出賣後再
    整批結算支付貨款，惟己○○自86年6 月起則僅能付清部分
    貨款（見本院卷第18頁、第45頁、第37頁）等情，可知己○
    ○與上訴人交易往來2 年期間，付款尚稱正常，俟86年起始
    有資金不足情事，自難遽謂業務員於84年4 月間對己○○進
    行徵信時，即有徵信不實情事。再佐以上訴人主張系爭調查
    表係於84年4 月20日作成（見本院卷第85頁），而上訴人所
    提出87年度蕭財龍財產歸屬資料清單，則僅能證明87年間查
    無登記於己○○名下之不動產（見本院卷第49頁），既兩者
    之調查時點有異，自無從僅憑87年度財產歸屬資料清單列載
    之結果，遽謂己○○於84年間即未擁有不動產，是以上訴人
    主張84年4 月間其與己○○交易往來之始，業務員對己○○
    所為徵信不實云云，尚難採信。
  (2)被上訴人辯稱，其固曾於系爭調查表之業務員簽章欄簽名，
    然其僅負責對己○○收款，並未負責對己○○之徵信業務等
    情（見本院卷第47頁），核與證人許居財證稱：己○○係由
    郭新鐘介紹與上訴人交易，己○○是郭新鐘之妻舅，與郭新
    鐘合夥養雞，對己○○所為徵信係由郭新鐘承辦，由郭新鐘
    負責向己○○收款，郭新鐘離職後，由伊接手收款業務，伊
    於86年5 月間離職後，則由被上訴人接任業務經理（見原審
    卷第87頁）等語；及上訴人自承：己○○與郭新鐘確為親戚
    ，己○○係郭新鐘招攬而來（見本院卷第36頁）等語大致相
    符，再參酌兩造不爭執形式上真正之客戶移交單記載，被告
    於86年離職時所移交之客戶名單並不包括己○○在列，暨上
    開移交名單業經上訴人董事長簽名認可，同意被上訴人離職
    等事實，已據上訴人自承在卷（見原審卷第64頁、本院卷第
    36頁）等情以觀，足見己○○並非被上訴人負責之客戶，且
    被上訴人離職時其所負責之客戶亦無欠款未還情事存在。從
    而，上訴人主張己○○之訂貨量係屬被上訴人之業績，且己
    ○○於被上訴人離職前即有付款不正常情形云云（見本院卷
    第36頁、第37頁），即難採信。是以被上訴人辯稱：己○○
    非其徵信、招攬而來之客戶等語，係屬有據。
  3.綜上，上訴人未能舉證證明對己○○所為徵信有何不實，被
    上訴人復已舉證推翻系爭調查表係由其制作之推定事實，自
    難僅憑系爭調查表之業務員欄簽章，遽認本件係由被上訴人
    對己○○進行徵信，上訴人主張被上訴人有徵信不實情事，
    難予採信。
  4.末按，上訴人既未能舉證證明被上訴人徵信不實，即無從認
    定有何系爭同意書第1 條第1 項之違約情事存在，自毋再予
    探究系爭同意書第1 條第1 項約定是否因違反民法第247 條
    之1 第2 款規定而無效。況被上訴人於84年6 月24日固曾簽
    立系爭同意書，惟參酌系爭調查表作成於84年4 月20日乙節
    以觀，本件縱認被上訴人曾對己○○進行徵信，然其徵信時
    ，既尚未簽立系爭同意書，自無從得悉同意書所載責任及義
    務內容，要不得遽使系爭同意書溯及於84年4 月20日發生效
    力，益徵上訴人執此主張被上訴人應就系爭貨款負清償責任
    ，洵屬無據，均附此敘明。
  (二)上訴人依系爭同意書第1 條第1 項約定，請求被上訴人對系
    爭貨款負清償責任，有無理由？
    上訴人未能舉證證明被上訴人有何未就客戶無不動產情事據
    實呈報，或於系爭調查表固定資產欄內填載不實數字等違約
    情事存在，業經本院審認如前，其執此請求被上訴人就系爭
    貨款負賠償之責，係無理由。
六、綜上所述，上訴人依系爭同意書第1 條第1 項之約定，請求
    被上訴人給付279,220 元及自起訴送達翌日起至清償日止，
    按年息5%計算之利息，係無理由，應予駁回，原審判決駁回
    上訴人之訴，並無違誤，上訴意旨指摘原審此部分判決不當
    ，求予廢棄改判，為無理由，應予駁回。
據上論結，本件上訴為無理由，依民事訴訟法第436 條之1 第3
項、第449 條第1 項、第78條，判決如主文。
中    華    民    國    98    年    5     月    25    日
                勞工法庭  審判長法  官  李昭彥
                                法  官  鄭凱文
                                法  官  賴文姍
正本係照原本作成。
本判決不得上訴。
中    華    民    國    98    年    5     月    25    日
                                書記官  林秀珍


司法院資訊處製作；財團法人民間司法改革基金會備份。
